【裁判字號】    96,上易,2131
【裁判日期】    970110
【裁判案由】    侵占
【裁判全文】
臺灣高等法院刑事判決                96年度上易字第2131號
上  訴  人  臺灣台北地方法院檢察署檢察官
被      告  甲○○
            丙○○
上列二人共同
選任辯護人  陳丁章律師
上列上訴人因被告侵占案件，不服臺灣臺北地方法院95年度易字
第2281號中華民國96年7月31 日第一審判決（起訴案號臺灣臺北
地方法院檢察署95年度偵字第21178 號）提起上訴，本院判決如
下：
    主  文
上訴駁回。
    理  由
一、公訴意旨略以：被告甲○○於民國94年3月16 日，與案外人
    郭元成（另經檢察官為不起訴處分）、林金龍、林文進及告
    訴人己○○、乙○○等人，在臺北市大安區○○○路○段270
    巷29號（起訴書誤載為臺北市○○○路○段19號11樓之1），
    合夥組成「美美頂尖美診所」，並推郭元成擔任該所院長，
    被告丙○○負責該所財務管理，被告甲○○則為實際負責人
    ，與丙○○同為從事業務之人。嗣被告甲○○再將其持有之
    部分美美頂尖美診所股權轉讓與告訴人庚○○、丁○○及案
    外人戊○○等人，前揭合夥人並分別將加入合夥之款項，匯
    入被告甲○○個人帳戶。詎被告甲○○、丙○○竟基於意圖
    為自己及美美潘朵拉診所不法所有之概括犯意聯絡，於94年
    3月至6月間，將前揭合夥款項支付被告甲○○個人及美美潘
    朵拉診所（實際負責人為甲○○，址設在臺北市○○區○○
    路3段188號3樓之3）所購、如附表所示、價值新台幣（下同
    ）294,050元之物品，以此方式將前述294,050元之款項易持
    有為所有；因認被告甲○○、丙○○共同涉犯刑法第336 條
    第2項業務侵占罪嫌等語。
二、按犯罪事實應依證據認定之，無證據不得認定犯罪事實；不
    能證明被告犯罪者，應諭知無罪之判決，刑事訴訟法第154
    條第2 項、第301條第1項分別定有明文。又按認定犯罪事實
    所憑之證據，雖不以直接證據為限，間接證據亦包括在內；
    然而無論直接或間接證據，其為訴訟上之證明，須於通常一
    般之人均不致有所懷疑，而得確信其為真實之程度者，始得
    據為有罪之認定，倘其證明尚未達到此一程度，而有合理之
    懷疑存在時，事實審法院復已就其心證上理由予以闡述，敘
    明其如何無從為有罪之確信，因而為無罪之判決，尚不得任
    意指為違法，最高法院著有76年台上字第4986號判例可資參
    照。
三、訊據被告甲○○、丙○○均不否認與告訴人等人合夥、被告
    甲○○為實際上合夥業務之執行人並管領合夥資金、被告甲○○使用合夥資金購買如附表所示之物品及部分所購買物品
    之買受人名義為「甲○○」或「美美潘朵拉診所」等事實，
    惟於原審及本院均堅決否認有何業務侵占之犯行，被告甲○○於原審辯稱：本件是合夥的投資糾紛，合夥人把合夥的債
    務全部給我揹，還告我侵占，這是沒有道理的事情，診所所
    購買的東西都放在診所，不知為何告訴人不來清點，當初檢
    察官也沒有來清點，會計師所簽的帳，告訴人也都不信，會
    計師有保留裝潢支出的部分，檢察官也認為確實有，我覺得
    蠻冤枉的。我們合夥最大負債，就是因為己○○介紹診所購
    買電波拉皮及雷射磁波光共2台，這2台價值500 多萬元，當
    時廠商及告訴人要一直要我在支票上背書，我及丙○○及郭
    元成都有背書，但告訴人都不背書，現在我每個月都背負每
    期支票254,234元的錢，且當時診所錢不夠，我還借80 餘萬
    元給診所用，總共有500多萬元，我怎麼可能去侵占29 萬多
    元，診所的設備當初是先借放在潘朵拉診所，現在合夥人不
    來清算，東西也不知道如何處理，那時候有些單據發票是用
    我的名義，是因為廠商認識我，根本不知道頂尖美診所，就
    像己○○當初介紹廠商所購買的機器，廠商也要我背書一樣
    ，我又不是院長，為何要我背這個債；於本院另辯稱：檢察
    官上訴書所指摘的苧麻膠囊其他八瓶都放在診所沒有使用，
    我今天有帶來等語；被告丙○○則辯稱：起訴書上有說我是
    診所的財務管理人，但事實上我從頭到尾我都沒有管理過財
    務，我只是一個合夥人，當初合夥契約書有載明每個合夥人
    都有權利可以每天來查核診所的財務，診所當初開始的時候
    ，是有一位主辦會計楊明錦，也是由告訴人丁○○應徵過來
    的，她所記的帳目和實際上有很大的差別，帳目非常不真實
    ，在告訴人己○○、乙○○、庚○○、丁○○經營診所2 個
    星期後，他們就不告而別，用各種理由請假，就沒有再回來
    診所，楊明錦所作的帳目不實，所以甲○○就決定換掉楊明
    錦，楊明錦把所有的憑證交給我簽收，讓我暫時保管，大約
    1 星期，然後我跟甲○○又再重新找新的會計賈靜如，這是
    由我應徵的，同時甲○○為了公平起見，把所有的憑證交給
    會計師來作帳，這次起訴書起訴29萬多這些東西，都是當初
    會計師所認列的，而且這些東西也都在頂尖美診所，來查帳
    的人員高先生都有看到，這些東西告訴人他們也都有看到，
    來查帳的時候，告訴人都不在等語。被告等2 人之選任辯護
    人於本院為被告辯護稱：本件乃為單純民事爭議，告訴人一
    再不願面對合夥診所虧損之事實，不願與被告等進行合夥之
    清算，無端憑其主觀懷疑興訟，實無理至極，另上訴書所質
    疑之8 瓶綠益康生產之苧麻膠囊，至今仍未動用，被告不
    止一次要求告訴人清點，卻未見其出面，又系爭8 瓶綠益康
    生產之苧麻膠囊已過保存期限，不能使用等語。
四、檢察官認被告等2 人均涉有業務侵占罪嫌，無非以告訴人己○○、乙○○、庚○○、丁○○之指訴及證人賴文智、郭元
    成、楊明錦、蘇家海、高繼雄、賈靜如之證述、相關日記帳
    明細表、傳票、統一發票、收據、送貨單、匯款申請書、匯
    款條及合夥契約書、股份轉讓同意書、協議書、專案調檔統
    一發票查核清冊、美美頂尖美診所財務報表暨覆核報告書、
    甲○○銀行存摺影本等書證為其所憑之論據。經查：
  (一)被告甲○○與案外人郭元成、林金龍、林文進及告訴人己○○、乙○○於94年3 月16日，議定在臺北市大安區○○○路
    ○段270巷29號1 樓成立「美美頂尖美診所」，合夥共分20股
    ，每股100 萬元，告訴人己○○、乙○○各認1股、2股（即
    各出資100萬元、200萬元），被告甲○○則以技術認股12股
    。嗣於94年3 月22日，被告甲○○將其所取得上開股數中之
    部分股數有償轉讓與被告丙○○（2.25股）、案外人劉昌崙
    （1股）、王篤行（1股）、武震宇（2.25股）及告訴人庚○○（1股，即出資100萬元）；其後武震宇、被告丙○○於94
    年4月25日分別將其各自取得上開股數中之1股有償轉讓給案
    外人戊○○（共計取得2股，出資200萬元），甲○○則於94
    年5月23日及不詳日期，又將其所餘4.5股中之部分股份，分
    別有償轉讓給案外人許敦捷（2股）、告訴人丁○○（2股，
    出資200 萬元），被告甲○○為上開合夥事務之實際上合夥
    業務執行人並管領合夥資金，上開診所並於94年6 月初開幕
    營運等情，均為被告甲○○、丙○○所不爭執，並經證人即
    告訴人乙○○、己○○、庚○○於原審審理時證述屬實，且
    有合夥契約書、協議書、股份轉讓同意書、代收入傳票（戊○○部分）、國內匯款回條（庚○○部分）、被告甲○○之
    遠東國際商業銀行綜合存款存摺影本（顯示告訴人乙○○、
    己○○、庚○○等人之投資資金均匯入至被告甲○○帳戶之
    情形）附於方偵查卷可稽。
  (二)檢察官固以上開合夥資金匯入被告甲○○帳戶，且如附表所
    示之部分物品亦以「甲○○」或「美美潘朵拉診所」為名義
    上之買受人，被告丙○○則為被告甲○○處理美美頂尖美診
    所之財務，而認被告甲○○、丙○○涉有業務侵占罪嫌。然
    按侵占罪之成立，以擅自處分自己持有之他人所有物，或變
    易持有之意為所有之意，而逕為所有人之行為，為其構成要
    件，雖行為之外形各有不同，要必具有不法所有之意思，方
    與本罪構成之要件相符，本案被告甲○○固以上開合夥資金
    並以「甲○○」或自己亦為股東之「美美潘朵拉診所」之名
    義購置部分如附表所示之物品，或將所購得之物品放置在美
    美潘朵拉診所，惟被告甲○○上開行為是否構成業務侵占犯
    行，應視其主觀上是否具有不法所有之意圖而定，即被告是
    否將以合夥資金購得之上開物品供作一己（含美美潘朵拉診
    所）私用而非合夥業務之用，資為判斷。經查：
    1.就附表編號１所示之物品（苧麻膠囊）部分：證人即美
      美頂尖美診所會員林皓筠於原審審理時證稱：在美美頂尖
      美診所開幕宣導期間，甲○○在該診所內，有贈送我綠益
      康所生產之苧麻膠囊1 瓶，希望我幫他宣傳美美頂尖美
      診所，我自己也是該診所會員，之後我碰到愛美的女性朋
      友我就會宣傳，我沒有擔任平面媒體之記者，但我曾寫過
      1本與健康瘦身有關的書籍等語，核與被告等2人上開所辯
      情節相符，且美美頂尖美診所既初始營運，亟需招徠顧客
      ，廣為宣傳周知自屬必要，亦屬合夥業務執行之範圍內事
      項，是苧麻甘膠囊雖係被告甲○○用個人名義以合夥資金
      購買，惟係用在宣傳美美頂尖美診所之合夥事務上，被告
      等2人所辯上開物品均係供作公關之用等語，應屬可信。
      至於以贈送藥材或保健食品是否屬於合理之宣傳手法則屬
      合夥內部事宜，尚難逕以業務侵占罪名相繩。又檢察官起
      訴書及上訴書認侵占之苧麻膠囊雖有9 瓶，然苧麻膠囊
      其他8 瓶都放在診所沒有使用，被告於本院審理時當庭提
      出，經本院核閱均已超過使用年限 (按使用期限到九十六
      年十月三十 日)，此有審理筆錄記載可稽，自無侵占之意
      至明。
    2.就附表編號２所示之物品（燕窩）部分：證人即美美頂尖
      美診所會員林佳琪於原審審理時證述：我是美美頂尖美診
      所的頂級會員，我是在美美頂尖美診所開幕前就向甲○○
      購買會員卡，甲○○有送我燕窩，裡面有12瓶，售價大約
      1 萬元上下。該燕窩是在迪化街那一帶購買的，公司名稱
      是海味街，它是做大盤，甲○○知道我最喜觀吃那家的燕
      窩，我是去汀州路3 段美美潘朵拉診所領卡的時候，把禮
      盒一併帶回去，因為那時候美美頂尖美診所還在裝潢，尚
      未開幕等語，核與被告等2 人上開所辯情節相符；又上開
      燕窩雖係被告甲○○用美美潘朵拉診所名義以合夥資金購
      買，惟係在診所開幕推廣期間，為向加入診所頂級會員之
      林佳琪表示謝意而購買，不僅合乎情理，亦難認有何逸脫
      合夥業務執行之範圍，自難論以業務侵占罪名。
    3.就附表編號３所示之物品（仙楂）部分：證人林皓筠於原
      審審理時證稱：甲○○除了贈送苧麻膠囊外，因我當老
      師很久，聲音啞了，所以還有贈送山楂，其目的同樣也是
      希望我幫他宣傳等語；證人己○○亦證述：「（山楂是否
      是頂尖美診所所需的醫療食品或藥品？）是的，而且我也
      有看過」等語，足見被告等2 人上開就此部分所辯，應屬
      實情，上開物品既用於美美頂尖美診所之相關業務（宣傳
      贈品或醫療目的），被告等2人自無業務侵占之可言。
    4.就附表編號４所示之物品（定時器）部分：證人即美美頂
      尖美診所美容師陳碧春於原審審理時到庭陳證：我是在94
      年6月6日到美美頂尖美診所上班，我有在美美頂尖美診所
      用過定時器，每床都會有1 個定時器，診所床數有10床，
      所以應該有10台。定時器沒有固定由誰使用，它是配在每
      個床位，所以有可能是護士去按或醫師去按等語；證人己○○亦證稱：我有在美美頂尖美診所看過定時器等語，是
      上開物品雖由被告甲○○以合夥資金用美美潘朵拉診所名
      義所購置，惟既係配置於美美頂尖美診所，並為診所內醫
      護人員執行業務之用，自難認被告等2 人有何為自己或美
      美潘朵拉診所不法所有之意圖，而以業務侵占罪名相繩。
    5.就附表編號５所示之物品（超音波導入儀）部分：證人乙○○於原審審理時到庭證稱：我知道美美頂尖美診所有該
      筆關於超音波導入儀之支出，我也有在診所內看到，應該
      有些醫師有使用過，但我不能確認出貨單上所載超音波導
      入儀是否就是我在診所所看到的那台等語；證人己○○亦
      證述：美美頂尖美診所有使用超音波導入儀，但我不知道
      診所內的超音波導入儀是否就是出貨單上所記載之超音波
      導入儀等語；證人庚○○也陳證：我有在診所內看到1 台
      超音波導入儀，是放在美容師的房間內，並非放在醫生的
      診間等語，是上開物品雖由被告甲○○以合夥資金用美美
      潘朵拉診所名義所購置，惟既係配置於美美頂尖美診所，
      並為診所內醫護人員執行業務之用，自難認被告等2 人有
      何為自己或美美潘朵拉診所不法所有之意圖，而以業務侵
      占罪名相繩。至證人乙○○、己○○雖無法確認美美頂尖
      美診所內之超音波導入儀是否即係附表編號５所示出貨單
      上所記載之超音波導入儀，惟診所內既配置上開設備，當
      有可能係購置而得，且亦無證據證明美美頂尖美診所內之
      超音波導入儀非附表編號５所示出貨單上所記載之超音波
      導入儀，自不能據而繩以侵占罪。
    6.就附表編號６所示之物品（紙口罩、美容推車）部分：證
      人乙○○、己○○、庚○○於原審審理時均證稱有在美美
      頂尖美診所看過紙口罩、美容推車等語，證人即於94年6
      月1日至同月21 日擔任美美頂尖美診所主辦會計之楊明錦
      於亦證述：診所內有紙口罩、美容推車等語，是美美頂尖
      美診所內有備置紙口罩、美容推車等醫療器材，應可認定
      。又證人即美美潘朵拉診所護士林純伶亦證稱：我在美美
      潘朵拉診所擔任護士，工作內容為醫生助理、跟診及行政
      採購，我有採購過紙口罩，所採購的物品有用於美美潘朵
      拉診所，也有用於美美頂尖美診所（但我不記得有哪些物
      品），因當時美美頂尖美診所還沒有成立，在籌備中，因
      此美美頂尖美診所會用美美潘朵拉診所名義去採購等語，
      證人林純伶上開證言固無法證實如附表編號６所示之紙口
      罩、美容推車等醫療器材，是否為其所採購並用於美美頂
      尖美診所，惟美美頂尖美診所內既配置上開醫療器材，當
      有可能係購置而得，而證人林純伶所證述美美頂尖美診所
      會用美美潘朵拉診所名義去採購一節，亦與被告等2 人所
      辯相符，是此部分並不能排除被告甲○○確實以合夥資金
      用美美潘朵拉診所名義向廠商購買紙口罩、美容推車之可
      能，上開物品既配置於美美頂尖美診所，並為診所內醫護
      人員執行業務之用，自亦難認被告等2 人有何為自己或美
      美潘朵拉診所不法所有之意圖。
    7.就附表編號７所示之物品（超導機、離導機）部分：證人
      乙○○於原審審理時證稱：我有在美美頂尖美診所看到超
      導機、離導機，我不清楚現金支出傳票（按：即附表編號
      ７所示物品之現金支出傳票）上面所記載購買超導機、離
      導機各1 台，是否就是我在美美頂尖美診所所看到的，但
      因為機具都是舊的，所以應該不是，我有聽別人說美美頂
      尖美診所內之超導機、離導機是從美美潘朵拉診所那邊過
      來的，是不是買過來的我不清楚等語；證人己○○亦證述
      ：我在美美頂尖美診所有看到超導機、離導機，但我沒有
      辦法確認傳票上所記載之超導機、離導機是否就是我在診
      所內看到的。我那時看到的超導機、離導機，印象中是與
      我在美美潘朵拉診所看到的超導機、離導機外觀是一樣的
      ，是同廠商同款的儀器，但是否是同一台，我無法確定，
      不過我在美美頂尖美診所看到的超導機、離導機是舊的，
      不是新品，因為我沒有看到廠商把機器拆封等語；證人庚○○證稱有在美美頂尖美診所看過超導機等語；證人楊明
      錦證稱有在美美頂尖美診所內看過超導機、離導機等語，
      是美美頂尖美診所內有備置超導機、離導機等醫療儀器，
      應屬實情，且被告甲○○亦以美美頂尖美診所名義購置，
      客觀上已難認被告等2人有何擅自處分自己持有之他人所
      有物，或變易持有之意為所有之意，而逕為所有人之行為
      。至證人乙○○、己○○所證上開超導機、離導機係屬於
      舊機，且可能係之前在美美潘朵拉診所所使用之儀器等語
      ，惟證人即輔凱生物科技股份有限公司業務員林鐵山於原
      審審理時證述：收據上（按：即如附表編號７所示之收據
      ）所記載之超導機、離導機為甲○○訂購，由我經手賣給
      美美頂尖美診所，且是由我送貨到汀州路美美潘朵拉診所
      （約於94年4 月下旬），因甲○○說他們在大安路那邊開
      一家新的診所，他們買機器，要試機器看有無問題，並要
      培訓護士，而我們要做示範，教他們如何操作。當時交付
      的儀器是屬於新品，型號也是新的，且是送到美美潘朵拉
      診所後才開封的等語，而證人己○○亦證稱：美美頂尖美
      診所在開幕之前，因為沒有地方放設備，所以有寄放在美
      美潘朵拉診所，且在我到美美頂尖美診所看診前，我也有
      到美美潘朵拉診所去試操作儀器等語，可見上開超導機、
      離導機確實是被告甲○○以美美頂尖美診所名義購置後，
      因美美頂尖美診所尚未開幕無處置放，且有測試機器、培
      訓護士之必要，而暫時放在美美潘朵拉診所，俟美美頂尖
      美診所開幕後，才置於美美頂尖美診所使用，證人乙○○
      、己○○所證上開超導機、離導機係屬於舊機，且可能係
      之前在美美潘朵拉診所所使用之儀器等情，容屬誤會所致
      。
    8.就附表編號８所示之物品（臭氧機、Keflex500、Iloson
      、血壓機、呼吸管、針灸針藥材）部分：證人即台灣現代
      藥品有限公司業務員蘇鐸汶於原審審理時到庭證稱：臭氧
      機、Keflex500、Iloson 是我賣的，血壓機、呼吸管是甲○○請我幫他去買的，是美美頂尖美診所要用的，我送貨
      的時間分別是94年5月24日、5月27日、6月2日，送貨的地
      點是美美頂尖美診所，之所以發票上的抬頭是甲○○，是
      因為我跟甲○○做生意很多年，我們公司只認識甲○○，
      怕寫其他的買受人會請不到款等語，證人乙○○、己○○
      、庚○○亦均證稱有在美美頂尖美診所看過針灸針藥材等
      語，證人庚○○並證述有在診所看過Keflex500、Iloson
      等語，是上開物品固然由被告甲○○用自己名義以合夥資
      金所購買，惟均送貨至美美頂尖美診所，並供醫護人員執
      行業務之用，尚難認被告等2 人有何為自己不法所有之意
      圖。
五、綜上所述，關於被告等2 人涉犯業務侵占犯行之證據，本院
    認均尚未達於通常一般之人均不致有所懷疑，而得確信其為
    真實之程度；此外復查無其他積極證據，足資證明被告等2
    人有何公訴人所起訴之前揭犯行，既不能證明被告犯罪，稽
    諸前揭說明，應為被告等2人均無罪之諭知。
六、原審以無證據足資證明被告等2人有起訴書所載之前揭犯行
    ，既不能證明被告犯罪，依刑事訴訟法第301條第1項而為被
    告無罪之諭知，其認事用法核無違誤，檢察官仍以被告2人
    就其餘8 瓶苧麻膠囊並未提出任何證據證明係美美頂尖美
    診所所用，顯見確為被告2人侵占入己，原審採信被告2人之
    辯解認上開物品均係供作公關之用，證據取捨顯然有論理不
    備之瑕疵等語，提起上訴，指摘原審判決錯誤，請求撤銷改
    判為無理由 (被告已當庭提出，如前開所述)，應駁回其上
    訴。
據上論結應依刑事訴訟法第368條判決如主文。
本案經檢察官呂建昌到庭執行職務。
中    華    民    國    97    年    1    月    10     日
                  刑事第七庭   審判長法  官  黃麗生
                                     法  官  許宗和
                                     法  官  黃國忠
以上正本證明與原本無異。
不得再上訴。
                                     書記官  楊妙恩
中    華    民    國    97    年    1    月    11     日
附表：
┌──┬──────┬────┬─────┬─────┬─────┬─────┐
│編號│傳票日期    │會計科目│買  受  人│摘      要│金      額│單據證明  │
│    │            │        │          │          │（新台幣）│          │
├──┼──────┼────┼─────┼─────┼─────┼─────┤
│ １ │94年3 月24日│藥材成本│甲○○    │綠益康9 瓶│13,500元  │出貨單    │
├──┼──────┼────┼─────┼─────┼─────┼─────┤
│ ２ │94年4 月29日│交際費  │美美潘朵拉│海味街    │9,800元   │三聯式統一│
│    │            │        │診所      │          │          │發票      │
├──┼──────┼────┼─────┼─────┼─────┼─────┤
│ ３ │94年4 月29日│藥材成本│（空白）  │常陞中藥  │1,900元   │收銀機統一│
│    │            │        │          │          │          │發票      │
├──┼──────┼────┼─────┼─────┼─────┼─────┤
│ ４ │94年4 月29日│什項購置│美美潘朵拉│定時器    │2,800元   │收據      │
│    │            │        │診所      │          │          │          │
├──┼──────┼────┼─────┼─────┼─────┼─────┤
│ ５ │94年5 月3 日│醫療設備│美美潘朵拉│超音波1 台│120,000元 │出貨單    │
│    │            │        │診所      │          │          │          │
├──┼──────┼────┼─────┼─────┼─────┼─────┤
│ ６ │94年5 月31日│什費    │美美潘朵拉│美容用品  │2,680元   │收據      │
│    │            │        │診所      │          │          │          │
├──┼──────┼────┼─────┼─────┼─────┼─────┤
│ ７ │94年5 月31日│醫療設備│美美頂尖美│超導機1 台│20,000元  │收據      │
│    │            │        │診所      │離導機1 台│40,000元  │          │
├──┼──────┼────┼─────┼─────┼─────┼─────┤
│ ８ │94年5月31日 │什項購置│甲○○    │醫療器材  │33,720元  │二聯式統一│
│    │            │什項購置│          │醫療器材  │18,500元  │發票      │
│    │            │什項購置│          │醫療器材  │31,150元  │          │
└──┴──────┴────┴─────┴─────┴─────┴─────┘


司法院資訊處製作；財團法人民間司法改革基金會備份。
